臺灣高等法院臺南分院刑事裁定
110年度毒抗字第301號
抗  告  人  
即  被  告    許旭志


上列抗告人因聲請觀察勒戒案件，不服臺灣嘉義地方法院中華民
國110年3月31日裁定(110年度毒聲字第142號)，提起抗告，本院
裁定如下：
    主  文
抗告駁回。
    理  由
一、抗告意旨略以：抗告人即被告（下稱被告）許旭志雖為本件
    施用毒品犯行，但被告係因從事二手車零件銷售，工作內容
    除需配合實體店面販售零件外，尚須為網路下單客戶尋求零
    件，長期壓力以致施用甲基安非他命舒壓，被告行為後，已
    知所悔悟，未再施用毒品，於民國110年2月18日主動至台中
    榮民總醫院灣橋分院就診自費接受戒癮治療，如貿然停止該
    醫療計畫，將難收矯正之效，且勒戒期間，被告無法正常工
    作，對於被告家庭經濟與重新生活實屬不利，應以讓被告受
    戒癮治療對被告有利，請求撤銷原裁定，另裁定讓被告繼續
    至上述醫院完成療程。
二、經查，被告許旭志基於施用第二級毒品甲基安非他命之犯意
    ，於109年3月18日晚間7時許，在嘉義縣○○鎮○○里○○○00號住
    處，以將甲基安非他命置入玻璃球燒烤之方式，施用甲基安
    非他命1次之事實，為被告供承不諱，且經警採尿送驗結果
    ，呈安非他命及甲基安非他命陽性反應等情，有立人醫事檢
    驗所濫用藥物尿液檢驗報告書、勘察採證同意書在卷可查。
    且被告為警扣得之物經送鑑定結果，確含甲基安非他命成分
    ，有高雄市立凱旋醫院濫用藥物成品檢驗鑑定書在卷可稽，
    並有玻璃球吸食器1組及杓子1支扣案可資佐證，被告確有施
    用第二級毒品犯行堪以認定。
三、按毒品危害防制條例就施用毒品「初犯」或「三年後再犯」
    （依109年1月15日修正公布，同年7月15日生效之毒品危害
    防制條例第20條第3項、第23條第2項規定，由「五年後再犯
    」縮短為「三年後再犯」）之處遇，本「除刑不除罪」原則
    ，以觀察、勒戒或強制戒治代替刑罰之矯治功能，施用毒品
    本身仍屬合致構成要件之違法且有責之犯罪行為。檢察官就
    上開施用毒品者，原則上應依該條例第20條第1項規定及第2
    3條第2項規定反面解釋，聲請法院裁定令入勒戒處所觀察、
    勒戒，例外於參酌刑法第57條所列事項及公共利益之維護，
    認以緩起訴為適當時，始得例外為命完成戒癮治療之緩起訴
    處分，該條例第24條第1項定有明文。
四、本院之判斷
　㈠觀察、勒戒之規定，乃導入一療程觀念，針對受處分人將來
    之危險所為預防、矯治措施之保安處分，目的係在戒除行為
    人施用毒品身癮及心癮之措施，以達教化與治療之目的。被
    告究否適宜緩起訴，事屬檢察官之職權範圍，除檢察官審酌
    個案情形，依毒品危害防制條例第24條第1項為附完成戒癮
    治療之緩起訴處分，可排除適用外，凡經檢察官聲請，法院
    僅得依法裁定令入勒戒處所觀察、勒戒，以查其是否仍有施
    用毒品傾向，並據以斷定幫助被告徹底戒毒之方法，法院尚
    無自由斟酌以其他方式替代之權。
　㈡查被告未曾經法院裁定送觀察、勒戒或強制戒治，而係於108
    年間，因施用毒品案件，經臺灣嘉義地方檢察署檢察官以10
    8年度毒偵字第1401號為附命完成戒癮治療之緩起訴處分確
    定，緩起訴期間自109 年3 月10日起至111 年3 月9 日止（
    其中附命完成戒癮治療之期間自109 年3 月10日至110 年3 
    月9 日），此有緩起訴處分書、臺灣高等法院被告前案紀錄
    表在卷可查。過往最高法院雖有認為附命緩起訴處分事實上
    等同於觀察、勒戒處遇的見解，然97年4月30日修正公布之
    毒品條例第24條第1項（109年1月15日公布之新法亦同），
    已改採觀察、勒戒等處遇與「附命緩起訴」並行之雙軌模式
    ，後者並擴及毒品條例第23條第2 項（3 年內再犯）情形，
    可見立法者有意在「附命緩起訴」程序，對施用第一級、第
    二級毒品者，採取更為寬容之態度。上述二程序其執行方式
    有別，其間仍有差異。前者依毒品條例第20條第1項、第2項
    之規定，視其執行成效，由觀察、勒戒，進而強制戒治，循
    序為之。後者依修正前毒品條例第24條第1 項，檢察官得為
    「附命緩起訴」。而依「認定標準」第3條、第7條、第11條
    規定，「戒癮治療」包括「藥物治療、心理治療、社會復健
    治療」、「戒癮治療之期程以連續1年為限」、檢察官為上
    開緩起訴處分得指定被告應遵行事項等。被告同意參加「附
    命緩起訴」，即應完成「戒癮治療」、檢察官指定之應遵行
    事項至緩起訴期間屆滿乃止。前者與後者對照以觀，「附命
    緩起訴」雖得佐以採尿、對相關規定遵守等方式之約制，使
    被告確實完成「戒癮治療」，但「戒癮治療」始為「附命緩
    起訴」之核心治療方式，並得取代觀察、勒戒等處遇，期能
    完全戒除被告之毒癮。依上揭說明，被告在「戒癮治療」完
    成前，仍難謂得與觀察、勒戒等處遇「已執行完畢」等同視
    之。本件被告於前案緩起訴附命戒癮治療期間初始即再犯本
    件施用毒品案件，被告之「戒癮治療」並未完成，自與觀察
    、勒戒等處遇執行完畢有別，該緩起訴處分已無法再等同視
    為已經接受觀察、勒戒處遇，因此被告此部分前科紀錄，仍
    不影響本次犯行應送觀察、勒戒之認定，檢察官依此見解，
    向原審法院聲請觀察、勒戒，未予以緩起訴處分，應係裁量
    權之正當行使。且衡諸被告前亦因本件施用毒品犯行，經檢
    察官對之為緩起訴處分，並命戒癮治療，然被告卻未依指示
    完成戒癮治療，而使緩起訴處分遭撤銷，可見機構外處遇已
    無法戒除被告毒癮，實有令入勒戒處所施以勒戒之必要，檢
    察官裁量並無不當或違法之處。至被告以其知所悔悟，不再
    碰毒品，目前自費至醫院接受戒癮治療，及其工作與家庭經
    濟狀況等為由，指摘原審裁定其入勒戒處所執行觀察、勒戒
    為不當，請求裁定讓其繼續至上述醫院接受戒癮治療，然該
    些事由均與法院審酌檢察官聲請送觀察、勒戒有無理由之判
    斷無涉，且請求本院裁定讓其繼續至上述醫院接受戒癮治療
    ，亦乏法律依據。綜上所述，本件抗告為無理由，應予駁回
    。
五、據上論斷，應依刑事訴訟法第412條，裁定如主文。
中　　華　　民　　國　　110 　年　　4 　　月　　23　　日
                  刑事第六庭    審判長法　官  張瑛宗
                                      法　官  李秋瑩  
                                      法　官  林坤志
以上正本證明與原本無異。
不得再抗告。
　　　　　　　　　　　　　　　　　　　書記官  凌昇裕
中　　華　　民　　國　　110 　年　　4 　　月　　23　　日